臺灣高等法院刑事判決　　　　　　　　　　　　　九十三年度交上易字第一七六號
　　上　訴　人
　　即　被　告　甲○○
　　選任辯護人　楊貴森律師
右上訴人因過失致死案件，不服臺灣臺北地方法院九十三年度交易字第四六號，中華
民國九十三年五月二十五日第一審判決（起訴案號：臺灣臺北地方法院檢察署九十二
年度偵字第三一一九、五六七四號），提起上訴，本院判決如左：
    主  文
原判決撤銷。
甲○○因過失致人於死，處有期徒刑陸月，如易科罰金，以佰元折算壹日。
    事  實
一、甲○○於民國（下同）九十二年一月十八日早上六時五分許，駕駛車號ＥＪ—九
    三三五號自小客車，沿臺北市大安區○○○路東往西方向第二車道行駛，行經與
    和平東路、新生南路設有燈光號誌之交岔路口，原應注意汽車行駛時，駕駛人應
    注意車前狀況，並隨時採取必要之安全措施，而依當時道路無缺陷、無障礙物、
    有汽車大燈照明，視距良好，並無不可注意之情，詎其疏未注意對向適有鄒乃修
    騎乘車號ＤＲＤ—七九八號輕型機車，未依照該路口所設機車應行兩段式左轉標
    誌之指示，即在該路口貿然左轉，甲○○在駛進該路口前未注意對向鄒乃修騎乘
    機車違規左轉之動態，致未能及時採取必要之安全措施，兩車因而在路口內發生
    碰撞，鄒乃修於兩車碰撞後彈撞至甲○○所駕自小客車之前擋風玻璃後始摔落地
    面，因此受有右側硬腦膜下血腫、頸椎受傷休克、右側股骨開放性骨折、右側脛
    骨骨折、右側骨盆骨折等傷害，經送醫急救後，仍因傷重延至同月二十四日下午
    六時十二分不治死亡。甲○○於肇事後未被有偵查犯罪職權之機關或公務員發覺
    前，即主動向據報到醫院處理之臺北市政府警察局大安分局交通分隊警員坦承肇
    事接受裁判。
二、案經鄒乃修之子乙○○訴由臺北市政府警察局大安分局報告暨臺灣臺北地方法院
    檢察署檢察官相驗後自動檢舉偵查起訴。
    理  由
一、訊據上訴人即被告甲○○固不否認確有於右揭時、地駕車與被害人鄒乃修騎乘之
    機車發生碰撞，致被害人傷重不治死亡等事實，惟否認有過失致死犯行，辯稱：
    事發之際尚未天亮，視線不佳，伊遵守號誌指示前行，對方違規左轉的動態伊無
    從預見，應無過失云云。經查：
    (一)被告於事發當天係駕車沿臺北市○○○路東往西第二車道直行，迭據伊自陳甚
      明，至於被害人騎乘機車之行向，被告則稱該機車係沿同路與伊車對向行駛，
      該機車係在該路口內左轉欲往北行等語（九十二年度偵字第五六七四號卷第十
      九頁交通事故談話紀錄表、第五頁偵訊筆錄、九十二年度偵字第三一一九號卷
      第十九頁訊問筆錄參照），雖被告於原審改稱：伊在事發前並未注意被害人機
      車之行向等語（原審卷第五十頁參照），然被害人之子乙○○於警詢時陳稱：
      被害人當日應係騎乘機車至市○○道○段上班，以被害人行進之方向判斷，當
      日其至肇事路口確實要左轉往北行駛（九十二年度偵字第三一一九號卷第七頁
      偵訊筆錄參照）。再參以當日事發後，被告之車在肇事路口內和平東路東往西
      第一、二車道間車道線之延伸線遺有煞車痕，告訴人之機車則在肇事路口內和
      平東路東往西第一車道延伸線處遺有往西南方延伸之刮地痕，益證被害人當日
      行車動線應是行至肇事路口後直接左轉往北行駛。惟肇事路口前設有有機車二
      段式左轉標誌，有現場照片足憑（九十二年度偵字第五六七四號卷第二十二頁
      照片參照）。按道路交通安全規則第九十九條規定：「機器腳踏車行駛之車道
      及轉彎，應依標誌或標線之規定行駛」，被害人無視該標誌之指示，在肇事路
      口未行二段式左轉，貿然違規由西向北左轉，其對本件事故之發生為有過失，
      殆無疑義。
    (二)又按汽車行駛時，駕駛人應注意車前狀況，並隨時採取必要之安全措施，道路
      交通安全規則第九十四條第三項定有明文，被告為已考領駕照之駕駛人，對此
      實難諉稱不知。而依道路交通事故調查報告表所載，肇事當日道路無缺陷、無
      障礙物，而被告自承當時有開汽車大燈，足見視距良好，並無使被告不能注意
      車前狀況之情事，被告雖稱被害人違規左轉之動態伊無從預見云云，惟本件肇
      事地點在臺北市○○○路與新生南路交岔路口內，和平東路與新生南路同為臺
      北市○○○道○路口視野開闊良好，有現場路況照片附卷可佐（前引偵卷第二
      十二頁照片參照）。被告沿和平東路東向西方向第二車道行駛，縱然無法正確
      預測對向來車行駛之動態，但被告自承被害人之機車於事發之際有開大燈，則
      被害人於事發前騎乘機車沿對向車道直行駛近路口之動態，衡情被告應可清楚
      查知，被告於原審自承：兩車碰撞前伊並未發現該機車，係迨至碰撞後方踩煞
      車（原審卷第五十頁參照），可知被告於事發前對被害人機車對向駛近之動態
      渾然不查，顯然伊並未注意確實車前狀況，被告雖以伊於直行進入路口前有注
      意對向來車等語置辯，要難認屬實，並不足採。
    (三)辯護意旨雖以：被告車車行由台北市○○○路東向西行，進入路口後，到發現
      死者時，以當時被告所供時速四十幾公里左右之反應距離（採平均值時速四十
      五公里計）為九．三六公尺（依交通部六十六年十月二十七日交路（六六）字
      第一○二七五號函示，且駕駛人之一般平均反應力為四分之三秒，故其反應距
      離等於每秒行駛距離乘以四分之三），加上以平均值時速四十五公里之煞車距
      離約在一○．五公尺（採平均一年三年間之乾燥路面）（見前司法院行政部六
      十二年五月九日（）函刑決字第四六號四號函轉交通局道路交通安全督導會
      訂五．四交導登字第二三二號函示一般公路汽車煞車距離、行車速度對照表
      ）兩者相加為一九．八六公尺，亦即被告進入路口後，至撞擊點時，若距離小
      於一九．八六公尺，則實難要求被告負「能注意車前狀況」之責。再依卷附交
      通事故調查報告表之現場圖所示，以比例尺二公尺顯示，兩車撞擊點是在新生
      南路南向北內側第一、二車道交界處（即機車拖痕起點），而該撞擊點距離和
      平東路東往西向，進入交岔路口之道路路口起始線，核算為一八．二公尺（即
      南往北向依序慢車道寬四．五公尺，公車道四公尺，內二車道三公尺，內一車
      道三．五公尺，南北向分隔島○．四公尺，北往南內一車道二．八公尺，合計
      為一八．二公尺，足徵被告車進入路口至撞擊點之距離為一八．二公尺，遠小
      於反應距離及煞車距離總數一九．八六公尺，兩者相差達一．六六公尺之鉅，
      實難要求被告負能注意之責。又前述路況寬一八．二公尺，有後附經建築師依
      其專業按警局所製作現場圖，以比例尺一：二○○（單位公分），所顯示之圖
      示可稽，而該圖示合計之一八．二公尺，復與台北市交通管制工程處九十三年
      八月六日北市交工規字第○九三三一六○一三○○號函所示和平東路以北車道
      配置所顯示南北向合計路寬四十七公尺，而南往北道路寬為一五．六五公尺，
      加上分隔島○．六公尺，加上北往內第一車道原先設計為公車道三．六公尺，
      但實際為普通車道二．八公尺，合計為一九．○九公尺，相差僅○．八九公尺
      ，但該一九．○九公尺亦小於前開反應距離及煞車距離總數之一九．八六公尺
      ，因而亦難要求被告負能注意之責等情，為被告辯護。惟查：依辯護人上開意
      旨觀之，被告駕駛之汽車自進入路口至撞擊點之距離與及煞車距離總數，僅相
      差一．六六公尺或○．八九公尺，而被告駕駛汽車時，應注意車前狀況，並隨
      時採取必要之安全措施，有如前述，且被告自承被害人之機車於事發之際有開
      大燈，則被害人於事發前騎乘機車沿對向車道直行駛近路口之動態，衡情被告
      應可清楚查知，亦如前述，究不能以被告駕駛之汽車自進入路口至撞擊點之距
      離與反應距離及煞車距離總數，僅相差一．六六公尺或○．八九公尺，即認定
      被告不能注意而不應負肇事責任。
    (四)本件事故係被害人未依標誌指示在肇事路口直接左轉，被告亦未注意車前狀況
      ，致未能及時發現該機車違規轉彎動態，俾能採取必要安全措施所致，事證已
      臻明確，堪予認定。臺北市車輛行車事故鑑定委員會及臺北市政府交通局對本
      件事故之肇因，雖均認定被告涉嫌違反號誌管制，有該二單位所為九十二年六
      月二十日北鑑審字第○九二三○一六四二○○號鑑定意見書、九十二年十月十
      四日北市交五字第○九二三三三一○七○○號函在卷可參（九十二年度偵字第
      三一一九號卷第三十六至三十九、第五十二至五十三頁參照），惟此非但為被
      告堅詞否認，且肇事路口號誌為雙左轉保護四時相運作，和平東路東西向均有
      左轉專用號誌，斯時沿和平東路東西向之直行車均不得通行，臺北市交通管制
      工程處九十三年二月十七日北市交工控字第○九三三○三八三八○○號函記載
      明確（原審卷第十二頁）。被害人雖係在肇事路口西往北左轉，惟該車非無可
      能係在和平東路東西向直行綠燈時直接起步違規左轉，尚未能以該機車係在該
      路口西往北左轉，即謂斯時該路口號誌係處於和平東路東西向左轉，進而推論
      駕車沿和平東路東往西直行之被告，係闖越紅燈前行，是以該等鑑定及覆議意
      見，均不足採。
    (五)至於公訴人另認被告具超速行駛之過失一節。經查：肇事路段速限為時速五十
      公里，有道路交通事故調查報告表可按。被告於偵、審中分別表明伊於事發之
      際車速為四十幾公里不到五十公里（九十二年偵字第五六七四號卷第十九頁交
      通事故談話紀錄表、第三十八頁訊問筆錄、原審卷第四十九頁參照），並未超
      速行駛。又遍觀全案卷證亦無其他足以判定被告肇事前確實超速行駛之跡證，
      縱然本件肇事二車於事發後均受損極為嚴重，有道路交通事故補充資料表及車
      損照片可佐（九十二年偵字第五六七四號卷第二十一頁、第二十三至二十四頁
      參照），亦僅能證明兩車於事發之際車速均甚快，尚無從遽認被告事發前確實
      超逾速限行車，併此說明。
    綜上所述，被告對本件事故之發生，具有未注意車前狀況之過失，雖被害人對本
    件事故肇致同有過失，惟被告之過失責任尚未能因此而告解免。又被害人確因本
    件事故受傷，雖經送醫急救後仍因傷重延至同年一月二十四日十八時十二分不治
    死亡，業經臺灣臺北地方法院檢察署檢察官督同法醫師相驗明確，有勘驗筆錄、
    相驗屍體證明書、驗斷書在卷可憑（相卷第十四頁、第十八至二十三頁參照）。
    被告之過失行為與被害人之死亡結果間，實有相當因果關係。本件事證明確，被
    告過失犯行洵堪認定。辯護人聲請履勘現場，即無必要，附此敘明。
二、核被告所為，係犯刑法第二百七十六條第一項過失致人於死罪。被告於上開犯行
    未為任何有偵查犯罪職權之公務員知悉前，不逃避接受裁判，於警員前往傷者就
    醫之醫院處理時，即當場承認為肇事人，有警製自首調查報告表在卷可參（原審
    卷第八頁、第九頁），為對於未經發覺之罪自首而接受裁判，應依刑法第六十二
    條前段規定減輕其刑。
三、原審以被告罪證明確予以論罪科刑，固非無見，惟查案發當日即九十二年一月十
    八日之日出時刻為六時四十一分，此有交通部中央氣象局九十三年八月二日中象
    參字第○九三○○○三九六四號函在卷可稽（本院卷第三十一頁），原判決認定
    本案發生之際「有晨光」云云，自有未合。被告上訴執此指摘原判決不當，非無
    理由，自應由本院將原判決撤銷改判。爰審酌被告之過失情節難謂輕微，被害人
    對本件事故與有過失，及被告迄未與被害人家屬成立民事和解等一切情狀，量處
    有期徒刑六月，並諭知易科罰金之折算標準。
據上論斷，應依刑事訴訟法第三百六十九條第一項前段、第三百六十四條、第二百九
十九條第一項前段，刑法第二百七十六條第一項、第六十二條前段、第四十一條第一
項，罰金罰鍰提高標準條例第一條前段、第二條，判決如主文。
本案經檢察官呂光華到庭執行職務。
中    華    民    國    九十三    年       十       月    二  十  九    日
                            臺灣高等法院刑事第二十四庭
                                審判長法  官  陳  貽  男
                                      法  官  徐  世  禎
                                      法  官  李  世  貴
右正本證明與原本無異。
不得上訴。
                                      書記官  魏  汝  萍
中    華    民    國    九十三    年    十    一    月        二        日
附錄：本案論罪科刑法條全文
刑法第二百七十六條
因過失致人於死者，處二年以下有期徒刑、拘役或二千元以下罰金。
從事業務之人，因業務上之過失犯前項之罪者，處五年以下有期徒刑或拘役，得併科
三千元以下罰金。
